【裁判字號】    96,重訴,7
【裁判日期】    971105
【裁判案由】    侵權行為損害賠償
【裁判全文】
臺灣高等法院民事判決                   96年度重訴字第7號
原      告  戊○○○
訴訟代理人  李成功律師
被      告  丙○○
            丁○○
上列當事人間因被告等傷害致死等案件，原告提起侵權行為損害
賠償刑事附帶民事訴訟事件，由本院刑事庭裁定移送前來，本院
於97年10月22日言詞辯論終結，判決如下：
    主  文
被告應連帶給付原告新台幣壹佰萬壹仟參佰肆拾玖元，及自民國
95年12月7日起至清償日止按年息百分之五計算之利息。
原告其餘之訴駁回。
原告假執行之聲請駁回。
訴訟費由被告連帶負擔百分之十五，餘由原告負擔。
    事實及理由
一、原告起訴主張：被告丁○○（下稱丁○○）於民國（下同 ）
    95年4月4日晚間因不滿被害人蔡明賢（下稱蔡明賢）強索金
    錢二萬元一事，利用被告丙○○（下稱丙○○）在台北縣瑞
    芳鎮○○路 520卡拉ＯＫ店開席慶生之機，向丙○○等友人
    傾吐，丙○○乃邀集席間同案被告甲○○、乙○○（以下逕
    稱其名，二人業經本院裁定）及訴外人許家仁、高政偉、少
    年吳ＯＯ等人於當日晚間10時33分許至台北縣瑞芳鎮○○街
    18號蔡明賢住處，找蔡明賢理論，因蔡明賢否認，丙○○與
    甲○○、乙○○及少年吳ＯＯ等人共同出手圍毆蔡明賢，並
    將蔡明賢由二樓房間拉至一樓客廳，此時丁○○自屋外衝入
    屋內，見蔡明賢即出手毆打，蔡明賢被打後不支倒地，丁○
    ○乃改以腳踢蔡明賢，致蔡明賢受有枕部挫傷（3 ×2公分）
    併表皮擦傷、右肩挫傷（7 ×6.5公分）、左上臂內側2公分
    （疑指印）、右上臂內側挫傷、右上腳踝挫傷 2公分、右耳
    上緣裂痕及挫傷、下顎挫傷（5×3公分）等傷害，並因腦膜
    血管有出血於蜘蛛膜下腔約80公撮在左顱和腦幹部，實質切
    面呈充血和水腫，暨皮質挫傷性出血於右額底及鉤迴腦疝，
    終因外傷性顱內出血神經性休克死亡。丁○○、丙○○二人
    所涉之罪嫌，經台灣基隆地方法院檢察署（下稱基隆地檢署
    ）提起公訴，並經本院刑事庭以傷害致死罪名判處有期徒刑
    9 年在案，其中丁○○部分已確定在案，丙○○部分仍在本
    院更審中，有本院 96年度上更(一)字第325號刑事判決在卷可
    按（見本院卷第62－75頁）。原告因被告丁○○、丙○○之
    犯罪而受有下列損失：
    （一）支出殯葬費之損失新台幣（下同）331,029元。
    （二）無法續受扶養費之損失 3,180,569元：被害人蔡明賢
          僅39歲，生前與原告同居並擔負扶養原告之義務，其
          死亡時原告年齡為61.42歲，依內政部戶政司95年6月
          6日編製之「民國 94年台閩地區重要人口指標」所載
          ，女性平均餘命為79.97歲，故原告受有18年4個月應
          受扶養卻無法續受扶養之損失，而原告每月受蔡明賢
          扶養之費用為 2萬元，每年計損失24萬元，依霍夫曼
          計算法，扣除中間利息，被告應回復原告損害金額為
          3,180,569元。
    （三）原告精神極度痛苦，所受非財產損失為350萬元。
    （四）合計共受損失為7,011,598元。
    爰依民法第184條、第185條、第192條、第194條規定聲明請
    求：(一)丁○○、丙○○二人連帶給付原告7,011, 598元，及
    自起訴狀繕本送達被告之翌日起按年息5%計算之利息。(二)願
    供擔保請准宣告假執行之判決等語。
二、被告方面：
（一）被告丁○○：
      伊因喝醉酒而出手打蔡明賢二拳，惟並未用手推他，蔡明
      賢比伊高壯，伊不可能推倒他，又伊有用腳踩他，但並非
      踩頭部，蔡明賢之死亡另有其他原因，與伊行為並無關係
      云云。
      答辯聲明：駁回原告之訴。
（二）被告丙○○：
      否認涉有傷害致死之行為，辯稱只是出面去質問蔡明賢為
      何向丁○○要二萬元，伊只有傷害行為，丁○○之行為與
      伊無關，刑事法院判伊傷害致死罪，伊不服已提起上訴，
      經最高法院發回後現仍在本院刑事庭更二審審理中云云。
      答辯聲明：駁回原告之訴。
三、兩造不爭執之事項：
（一）丙○○與甲○○、乙○○及少年吳ＯＯ等人於95年4月4日
      晚間10時33分許在蔡明賢所住之台北縣瑞芳鎮○○街18號
      共同徒手毆打蔡明賢，之後由丁○○徒手毆打蔡明賢，蔡
      明賢不支倒地後，丁○○仍以腳踢，致蔡明賢受有枕部挫
      傷（3×2公分）併表皮擦傷、右肩挫傷（7×6.5公分）、
      左上臂內側2公分（疑指印）、右上臂內側挫傷、右上腳
      踝挫傷2公分、右耳上緣裂痕及挫傷、下顎挫傷（5×3公
      分）等傷害，並因腦膜血管有出血於蜘蛛膜下腔約80公撮
      在左顱和腦幹部，實質切面呈充血和水腫，暨皮質挫傷性
      出血於右額底及鉤迴腦疝，終因外傷性顱內出血神經性休
      克死亡，有台灣基隆地方法院檢察署相驗屍體證明書、法
      務部法醫研究所（95）醫鑑字第0719號鑑定書附於基隆地
      方法院檢察署95年度相字第161號相驗卷內足稽。
（二）丁○○、丙○○二人涉有傷害致人於死罪嫌，經本院刑事
      庭以 96年度上更(一)字第325號判決共同傷害蔡明賢之身體
      而致其於死，丁○○為累犯，處有期徒刑 9年，丙○○處
      有期徒刑 9年，有該判決附卷可稽（見本院卷第62－75頁
      ），而丁○○部分業已確定在案，丙○○部分經其上訴後
      ，由最高法院撤銷發回，現由本院刑事庭以97年度上更(二)
      字第181號審理中。
（三）原告共有 7名子女，除蔡明賢（四男 ），蔡明明（三男）
      已死亡外，另有蔡明慧（長子）、蔡麗娥（長女）、蔡明
      雄（次男）、蔡麗娟（次女）、蔡明松（伍男）五名子女
      ，有台北縣瑞芳鎮戶政事務所 97年3月12日北縣瑞戶字第
      0970000587號函檢送戊○○○全戶除戶戶籍謄本可稽（見
      本院卷第130－136頁）。
（四）丁○○、丙○○對於原告所提出之殯葬費金額331,029 元
      及收據不爭執（見本院卷第185頁反面）。
四、本件之爭點及法院之判斷：
（一）經查，丙○○及甲○○、乙○○、少年吳○○先在案發現
      場二樓毆打蔡明賢，繼而在一樓客廳，由丙○○及甲○○
      、乙○○、少年吳○○接續毆打蔡明賢，嗣丁○○衝進屋
      內出拳並以腳踹踢蔡明賢倒地，並多次猛力踹踢蔡明賢頭
      部，蔡明賢因而受有枕部挫傷（3×2公分）併表皮擦傷、
      右肩挫傷（7 ×6.5公分）、左上臂內側 2公分（疑指印）
      、右上臂內側挫傷、右上腳踝挫傷 2公分、右耳上緣裂痕
      及挫傷、下顎挫傷（5×3公分）等傷害，並因腦膜血管有
      出血於蜘蛛膜下腔約80公撮在左顱和腦幹部，實質切面呈
      充血和水腫，暨皮質挫傷性出血於右額底及鉤迴腦疝，嗣
      因外傷性顱內出血神經性休克死亡之事實，有檢察官相驗
      屍體證明書及法務部法醫研究所（95）醫鑑字第0719號鑑
      定書足憑，且為丁○○所不爭執，自堪信為真實。
（二）丙○○固坦承於95年4月4日晚間10時33分許在台北縣瑞芳
      鎮○○街18號，徒手毆打蔡明賢，惟矢口否認有傷害致死
      犯行，辯稱：伊跟丁○○並沒有共謀要傷害或殺害蔡明賢
      ，伊只有傷害蔡明賢，丁○○的行為與伊無關云云。惟查
      ，民事上之共同侵權行為與刑事上之共同正犯，其構成要
      件並不完全相同，共同侵權行為人間不以有意思聯絡為必
      要，數人因過失不法侵害他人之權利，苟各行為人之過失
      行為均為其所生損害之共同原因，即所謂行為關連共同，
      亦足成立共同侵權行為，依民法第185條第1項前段之規定
      ，各過失行為人對於被害人應負全部損害之連帶賠償責任
      （參見最高法院67年台上字第1737號判例要旨）。本件肇
      事始於丁○○不滿蔡明賢向其強索金錢，乃由丙○○糾集
      甲○○、乙○○、少年吳○○等人至蔡明賢住處找蔡明賢
      理論，並因與蔡明賢一言不合，而共同出手圍毆蔡明賢，
      待丁○○趕到後，亦對蔡明賢拳打腳踢，足見丙○○糾集
      甲○○、乙○○及少年吳○○等人找蔡明賢質問時，意在
      共同教訓、傷害蔡明賢，雖丙○○於圍毆蔡明賢經陳國龍
      等人勸阻後暫時停手，但蔡明賢當時已無力反抗，而任由
      丁○○繼續毆打並猛力踹踢頭部，丙○○在場見狀，非但
      未加以阻止，反出言要求蔡明賢坐好（見證人陳國龍證詞
      ），蔡明賢因不支倒地，丁○○仍繼以腳猛踢蔡明賢，丙
      ○○對於丁○○以拳腳猛毆蔡明賢頭部及身體，將有可能
      發生死亡之結果，在客觀上屬應注意並能注意而不注意，
      則其糾集眾人圍毆蔡明賢之行為，足認係有過失。
（三）另就蔡明賢之傷勢究係由鈍器毆擊或遭人以四肢毆打所致
      ，業經法務部法醫研究所續行鑑定說明，結果以「頭部外
      傷主要在枕部和右身上緣裂痕及挫傷兩個部位，其中枕部
      的傷口有表皮擦傷所以應是鈍器造成，四肢毆打較不易造
      成此傷口，至於右耳上緣裂傷部分則可因鈍或四肢造成；
      綜合看來出血性神經性休克的造成應較似鈍器造成，但無
      法排除有無四肢加重成分？（即打擊右耳造成倒地而致左
      側的蜘蛛膜下腔出血）」，有卷附法務部法醫研究所95年
      6 月29日法醫理字第0950002866號函可稽。惟本案現場未
      扣得凶器（至現場所發現之鵝卵石，因鑑定無血跡反應而
      未扣案），且據在場之人均稱蔡明賢係遭眾人徒手圍毆，
      並被丁○○毆擊倒地，倒地後再遭丁○○以腳猛踢頭部、
      胸部，足認其頭部之傷勢係因被丁○○擊倒，頭部重擊地
      面所致，嗣再遭丁○○以腳猛踢，以致腦部左側蜘蛛膜下
      腔顱內出血，造成神經性休克死亡。至於蔡明賢生前雖每
      天飲酒，常往行政院衛生署基隆醫院（下稱基隆醫院）看
      診，並經刑事法院依職權向基隆醫院調取死前一年內之病
      歷資料，經該院以95年7月11日基醫病字第 0950005656號
      函檢附蔡明賢急診病歷影本（94年6月至95年4月），內容
      略以：蔡明賢曾因牙齒流血、嘔吐、飲酒後抽慉胸痛、急
      性酒精性中毒、急性胰臟炎等病症前往就診等語，但該病
      歷經送法務部法醫研究所判定，經法醫研究所以95年 7月
      31日法醫理字第0950003302號函稱「根據所檢送行政院衛
      生署基隆醫院病歷837778，雖然有多次到院急診，且有診
      斷是酒精性肝疾病和胰腺炎，但是他的最終死因還是外傷
      性顱內出血神經休克死亡，而重度脂肪肝只是加重因子，
      而非致死因子，所以即使有這些病歷，其死亡原因仍然不
      變」，顯然蔡明賢之死亡與其之前之酗酒及酒精性中毒、
      胰腺炎無相當因果關係，而係與丁○○等人圍毆成傷有相
      當因果關係，足堪認定。故縱令丙○○與丁○○之間就傷
      害致死之行為並無意思聯絡，但依上說明，丙○○聚眾圍
      毆蔡明賢之行為，與丁○○徒手毆擊蔡明賢之行為，為造
      成蔡明賢死亡之共同原因，二者間具有行為關連共同，依
      前開判例意旨自仍應同負共同侵權行為責任，此部分被告
      丙○○之辯解，不足採信。
（四）按「因故意或過失不法侵害他人之權利，應負損害賠償之
      責。」、「不法侵害他人致死者，對於支出醫療及增加生
      活上需要之費用或殯葬費之人，亦應負損害賠償之責。被
      害人對於第三人負有法定扶養義務者，加害人對於該第三
      人亦應負損害賠償責任。」、「不法侵害他人致死者，被
      害人之父、母、子、女及配偶，雖非財產上之損害，亦得
      請求賠償相當之金額。」，民法第184條第1項、第192條
      第1項、第2項、第194條定有明文。本件被害人蔡明賢為
      原告之子，對原告負有法定扶養義務，而被告二人共同毆
      打被害人蔡明賢致死，對原告所造成之損害，自應負賠償
      之責，茲就原告請求賠償之金額，審酌如下：
   1、喪葬費部分：
      原告支出殯葬費之損失331,029元，業據提出法會收據1紙
      、估價單及收據共11紙為證，並為被告所不爭執（見本院
      卷第185頁反面），原告此部分請求為有理由，應予准許
      。
   2、扶養費部分：
      查原告為蔡明賢之母親，係33年11月28日出生，於蔡明賢
      死亡時（95年4月4日）為61.42歲，依據94年台閩地區簡
      易生命表女性平均壽命為80.8年，則原告尚有平均餘命
      19.38年（80.8－61.42＝19.38），惟原告僅請求18.37年
      平均餘命，自屬於法有據。次查，原告之配偶蔡金生已於
      82年8月12日死亡，目前尚有5名子女，有台北縣瑞芳鎮戶
      政事務所97年3月12日北縣瑞戶字第0970000587號函檢送
      戊○○○全戶除戶戶籍謄本可稽（見本院卷第130-136 頁
      ），則蔡明賢對原告應負之扶養義務為1/6。又蔡明賢無
      業，平日並未與原告共同居住，但常返家向家裡拿錢去喝
      酒，已據其兄蔡明雄在警訊中陳明在卷（見檢察署相驗影
      印卷第5、6頁），顯然蔡明賢為一無收入之人，則原告主
      張其每月受蔡明賢扶養2萬元，顯乏具體事證足資證明，
      自難採信，故本件應依財政部公布95年綜合所得稅扶養親
      屬寬減額77,000元為計算標準，及原告之平均餘命18.37
      年為基準，依霍夫曼公式扣除中間利息後一次給付，原告
      得請求之扶養費為170,320元（計算方式：【77,000×
      13.00000000（此為應受扶養18年之霍夫曼係數）+77,000
      ×0.37×（13.00000000－00.00000000）】÷6（受扶養
      人數）＝170,320，小數點以下四捨五入），則原告請求
      扶養費於170,320元部分應予准許，逾此部分之請求，不
      應准許。
   3、精神慰撫金：
      按精神慰撫金之多寡，應斟酌雙方之身分、地位、資力與
      加害之程度及其他各種情形核定相當之數額。其金額是否
      相當，自應依實際加害情形與被害人所受之痛苦及雙方之
      身分、地位、經濟狀況等關係決定之，最高法院85年度台
      上字第 460號判決可資參照。查被害人蔡明賢乃原告之子
      ，因被告過失傷害致死，原告受有相當之精神上損害，自
      無可疑，其請求精神慰撫金，核屬有據，茲審酌被告過失
      程度，並斟酌原告尚有子女 5人，並有房屋一間，土地四
      筆，中度聽障，有建物所有權狀、身心障礙手冊足憑（見
      本院卷第118、121頁），被告丁○○、丙○○名下無不動
      產，丁○○無業，丙○○自承經營便當店，有稅務電子閘
      門財產所得調件明細表可按（見本院卷第19-23、188-190
      頁），及兩造之身分、地位、經濟能力等實際狀況，本院
      認精神慰撫金以50萬元為適當，逾此部分之請求，不應准
      許。
   4、綜上，原告得請求被告賠償之總金額為1,001,349 元（計
      算式：喪葬費331,029元＋扶養費170,320元＋精神慰撫金
      500,000元＝1,001,349元）。
六、從而，原告依法請求被告二人連帶給付損害賠償金
    1,001,349元，及自95年12月7日起（即起訴狀繕本送達被告
    之翌日，見本院附民卷第16、18頁），按年息5%計算之利息
    ，應予准許，逾此部分之請求，不應准許。又本判決就原告
    勝訴部分，因金額未逾 150萬元，不得上訴第三審而告確定
    ，自無宣告假執行之必要，其假執行之聲請應併予駁回。至
    原告敗訴部分，其假執行之聲請失所附麗，亦應駁回。
七、本件事證已臻明確，兩造其餘攻擊防禦方法及未經援用之舉
    證，經本院詳加審酌後認與判決不生影響，爰不一一論述，
    併此敘明。
據上論結，本件原告之訴為一部有理由，一部無理由，依民事訴
訟法第463條、第79條，第85條第2項，判決如主文。
中    華    民    國    97    年    11    月     5    日
                    民事第十四庭
                        審判長法  官  張  蘭
                              法  官  鄭純惠
                              法  官  邱瑞祥
正本係照原本作成。
被告不得上訴。
原告如不服本判決，應於收受送達後20日內向本院提出上訴書狀
，其未表明上訴理由者，應於提出上訴後20日內向本院補提理由
書狀（均須按他造當事人之人數附繕本）上訴時應提出委任律師
或具有律師資格之人之委任狀；委任有律師資格者，另應附具律
師資格證書及釋明委任人與受任人有民事訴訟法第 466條之1第1
項但書或第2項（詳附註）所定關係之釋明文書影本。
中    華    民    國    97    年    11    月    7     日
                              書記官  紀昭秀
附註：
民事訴訟法第466條之1（第1項、第2項）：
對於第二審判決上訴，上訴人應委任律師為訴訟代理人。但上訴
人或其他法定代理人具有律師資格者，不在此限。
上訴人之配偶、三親等內之血親、二親等內之姻親，或上訴人為
法人、中央或地方機關時，其所屬專任人員具有律師資格並經法
院認為適當者，亦得為第三審訴訟代理人。


司法院資訊處製作；財團法人民間司法改革基金會備份。
